---
title: "TallerParcial 1"
subtitle: "Minería de datos- Grupo 1"
author: "Keiner Felipe Correa"
date: "2026-05-11"
output:
  html_document:
    theme: united
    highlight: tango
    toc: true
    toc_float: true
    code_folding: show
    df_print: paged     # Las tablas grandes se ven con paginación interactiva
    code_download: true # Agrega un botón para bajar el archivo .Rmd
    number_sections: true
    css: styles.css
editor_options: 
  markdown: 
    wrap: 72
---

```{=html}
<style>
.nota-azul {
  background-color: #f0f8ff;
  border: 1px solid #add8e6;
  padding: 10px;
  border-radius: 8px;
  color: #2c3e50;
}
h1 {
  color: #051E9E;
  font-weight: 700;
}

h2 {
  color: #051E9E;
}

h3 {
  color: #2934CC;
}

/* Código */
pre {
  background-color: #F8F9FA;
  border-left: 5px solid #1E88E5;
  border-radius: 6px;
}

code {
  color: #D63384;
}

/* Texto justificado */
body {
  text-align: justify;
}
</style>
```

## Introducción

Para el desarrollo de este trabajo se seleccionó la revista PLOS ONE,
una revista científica de acceso abierto clasificada como Q1 y publicada
por la *Public Library of Science*. En particular, se trabajó con la
sección de *Computer and Information Sciences*, disponible en el
siguiente enlace:\
<https://journals.plos.org/plosone/browse/computer_and_information_sciences>

Se eligió esta fuente por varias razones.Primero, porque permite el
acceso libre a todos los artículos sin restricciones, lo que facilita la
recolección de información. Además, ofrece metadatos estructurados para
cada publicación, incluyendo título, autores, resumen, DOI y fecha de
publicación.

Adicionalmente, la estructura HTML del sitio es sencilla, lo que
facilita el proceso de web scraping. Finalmente, la diversidad temática
dentro del área de computación permite analizar tendencias actuales como
machine learning, inteligencia artificial y estadística aplicada.

## Fuente de datos y scraping

La recolección de datos se realizó en R utilizando las librerías `httr`,
`rvest`, `dplyr`, `purrr`, `lubridate`, `tibble` y `tidyr`.

Se extrajeron artículos desde 55 páginas del listado, tomando una
muestra sistemática de páginas (de la 101 a la 426 con saltos de 6 en
6), con el objetivo de cubrir diferentes momentos del año 2025. En
total, se obtuvieron 709 artículos.

El proceso de extracción se dividió en dos etapas:

1.  La obtención de enlaces en donde se recorren las páginas del listado
    para recolectar los links individuales de cada artículo.

2.  La extracción de la información para cada artículo obteniendo como
    resultado información detallada como título, fecha, autores,
    resumen, DOI y referencias.

Durante el scraping se utlizaron varias fuentes debido a limitaciones
del HTMl.

- HTML estático mediante rvest para título, fecha, DOI, autores, resumen
  y referencias.

- API de PLOS (api.plos.org) para obtener las vistas totales mediante el
  campo counter_total_all, dado que este dato se renderiza dinámicamente
  con JavaScript y no es accesible desde el HTML estático

- API de OpenAlex para obtener el número de citas para cada artículo a
  partir del DOI.

Esta combinación permitió construir una base de datos más completa y
robusta que utilizando únicamente scraping tradicional.

Se adjunta el código utilizado para el desarrollo de esta parte.

```{r eval=FALSE, echo=TRUE}
#carga de librerias
library(httr)
library(rvest)
library(dplyr)
library(purrr)
library(lubridate)
library(tibble)
library(tidyr)

#1. obtener los links de los articulos
obtener_links <- function(paginas) {
 lista_links <- c()
  
  for (p in paginas) {
   url <- paste0(
      "https://journals.plos.org/plosone/browse/computer_and_information_sciences?resultView=list&page=", p
    )
    
    cat("Procesando página:", p, "\n")
    
    res  <- GET(url, user_agent("Mozilla/5.0"))
    html <- read_html(content(res, "text"))
    
    links <- html %>%
      html_nodes("a[href*='/plosone/article?id=']") %>%
      html_attr("href")
    
    lista_links <- c(lista_links, links)
    Sys.sleep(runif(1, 1, 2))
  }
  
  lista_links <- unique(lista_links)
  paste0("https://journals.plos.org", lista_links)
}


#obtener una muestra de todos los meses
paginas <- seq(101, 426, by = 6)
lista_links <- obtener_links(paginas) #links para scrapear 
cat("Total links:", length(lista_links), "\n")


#2. Scrapear los artículos individuales
scrapear_articulo <- function(url) {
  tryCatch({
    # Extraer DOI de la URL
    doi <- sub(".*id=", "", url)
    
  
    api_url <- paste0(
      'https://api.plos.org/search?q=id:"', doi,
      '"&fl=id,title_display,publication_date,author_display,abstract,counter_total_all&wt=json'
    )
    r    <- GET(api_url, user_agent("Mozilla/5.0"))
    if (status_code(r) != 200) stop("API PLOS error")
    
    json <- content(r, "parsed")
    doc  <- json$response$docs[[1]]
    
    title    <- doc$title_display
    date     <- as.Date(substr(doc$publication_date, 1, 10))
    authors  <- paste(unlist(doc$author_display), collapse = ", ")
    abstract <- paste(unlist(doc$abstract), collapse = " ") %>% trimws()
    views    <- doc$counter_total_all
    
    # Referencias desde scraping HTML
    res  <- GET(url, user_agent("Mozilla/5.0"))
    html <- read_html(content(res, "text", encoding = "UTF-8"))
    
    references <- html %>%
      html_nodes("ol.references li") %>%
      html_text(trim = TRUE) %>%
      gsub("\\s+", " ", .)   # limpiar espacios extra
    
    references_count <- length(references)
    
    # Citas desde OpenAlex
    cited_by <- NA
    oa_url   <- paste0("https://api.openalex.org/works/https://doi.org/", doi)
    oa_r     <- GET(oa_url)
    if (status_code(oa_r) == 200) {
      cited_by <- content(oa_r, "parsed")$cited_by_count
    }
    
    tibble(
      title, date, doi, url, authors,
      abstract, cited_by, views, 
      references_count,
      references = list(references)  # guardar como lista
    )
    
  }, error = function(e) {
    message("Error en: ", url, " — ", e$message)
    return(NULL)
  })
}


scrapear_con_pausa <- function(url, i) {
  cat("Procesando artículo", i, ":", url, "\n")
  Sys.sleep(runif(1, 0.5, 1.5))
  scrapear_articulo(url)
}


df_final <- map2_dfr(lista_links, seq_along(lista_links), scrapear_con_pausa)
```

## Construcción de la base SQLite

La base de datos se construyó en R utilizando las librerías `DBI` y
`RSQLite`, donde se generó el archivo `revista_plosone.sqlite`.

Primeramente, los datos fueron limpiados y transformados. Esto incluyó
la estandarización de fechas, conversión de variables numéricas y
creación de nuevas variables como el número de autores y el año de
publicación.

El diseño de la base de datos sigue un esquema relacional normalizado,
compuesto por las siguientes tablas:

- `papers`
- `authors`
- `paper_authors`
- `references`
- `paper_references`

A continuación el código de la limpieza y creación de la base de datos.

```{r eval=FALSE, echo=TRUE}
library(DBI)
library(RSQLite)
library(stringr)
library(dplyr)
library(tidyr)

#limpieza
df_limpio <- df_final %>%
  mutate(
    date     = as.character(date),        
    abstract = trimws(abstract),
    views    = as.integer(views),
    cited_by = as.integer(cited_by),
    references_count = as.integer(references_count)
  ) %>%
  filter(!is.na(title))                     


#columnas faltantes
paper_id <- seq(1:709)
journal_name <- replicate(709, "PLOS ONE")
year <- year(df_limpio$date)
topic_label <- rep(NA, 709)
names(df_limpio)[2] <- "publication_date"
names(df_limpio)[7] <- "citations"
names(df_limpio)[9] <- "n_references"
df_limpio <- df_limpio %>%
  mutate(n_authors = lengths(str_split(authors, ",")))

#columnas nuevas
df_limpio <- cbind(df_limpio,paper_id, journal_name, year, topic_label)

#orden nuevo de las columnas
df_limpio <- df_limpio%>%
  select(
    paper_id,
    journal_name,
    title,
    publication_date,
    year,
    doi,
    url,
    abstract,
    authors,
    n_authors,
    citations,
    views,
    references,
    n_references,
    topic_label
  )


#clasificación de los articulos
clasificar_articulo <- function(title, abstract) {
  texto <- tolower(paste(title, abstract))
  
  if (grepl("machine learning|deep learning|neural network|classification|random forest|xgboost|supervised|unsupervised|reinforcement learning", texto)) {
    return("Machine Learning")
  } else if (grepl("generative|large language model|llm|gpt|diffusion|transformer|chatgpt|bert|stable diffusion|text generation|image generation", texto)) {
    return("IA Generativa")
  } else if (grepl("regression|bayesian|statistical|hypothesis|p-value|correlation|variance|anova|probability|distribution|sampling", texto)) {
    return("Estadística")
  } else {
    return("Otros")
  }
}


# agregar la clasificacion a la base de datos
df_limpio <- df_limpio %>%
  mutate(
    topic_label = mapply(clasificar_articulo, title, abstract)
  )


# Crear la base de datos SQLite
con <- dbConnect(SQLite(), "revista_plosone.sqlite")


# Tabla references
references_df <- df_final %>%
  mutate(paper_id = row_number()) %>%
  select(paper_id, references) %>%
  unnest(references) %>%
  rename(reference_text_normalized = references) %>%
  distinct(reference_text_normalized) %>%
  mutate(reference_id = row_number())

dbWriteTable(con, "references", references_df, overwrite = TRUE)

# Tabla paper_references
paper_references <- df_final %>%
  mutate(paper_id = row_number()) %>%
  select(paper_id, references) %>%
  unnest(references) %>%
  rename(reference_text_normalized = references) %>%
  left_join(references_df, by = "reference_text_normalized") %>%
  select(paper_id, reference_id)

dbWriteTable(con, "paper_references", paper_references, overwrite = TRUE)

# Tabla authors 
authors_df <- df_final %>%
  mutate(paper_id = row_number()) %>%
  select(paper_id, authors) %>%
  mutate(author_name = strsplit(authors, ",\\s*")) %>%  # separar por coma
  tidyr::unnest(author_name) %>%
  mutate(author_name = trimws(author_name)) %>%
  distinct(author_name) %>%
  mutate(author_id = row_number())

dbWriteTable(con, "authors", authors_df, overwrite = TRUE)

# Tabla paper_authors
paper_authors <- df_final %>%
  mutate(paper_id = row_number()) %>%
  select(paper_id, authors) %>%
  mutate(author_name = strsplit(authors, ",\\s*")) %>%
  tidyr::unnest(author_name) %>%
  mutate(author_name = trimws(author_name)) %>%
  group_by(paper_id) %>%
  mutate(author_order = row_number()) %>%
  ungroup() %>%
  left_join(authors_df, by = "author_name") %>%
  select(paper_id, author_id, author_order)

dbWriteTable(con, "paper_authors", paper_authors, overwrite = TRUE)


# Tabla papers
papers <- df_limpio %>%
  mutate(
    paper_id         = row_number(),
    journal_name     = "PLOS ONE",
    publication_date = as.character(publication_date),
    year             = as.integer(substr(as.character(publication_date), 1, 4)),  
    n_authors        = sapply(strsplit(authors, ",\\s*"), length)
  ) %>%
  select(
    paper_id, journal_name, title,
    publication_date,
    year, doi, url, abstract,
    authors,
    n_authors,
    citations,
    views,
    n_references,
    topic_label
  )

dbWriteTable(con, "papers", papers, overwrite = TRUE)

# Cerrar conexión
#dbDisconnect(con)

```

## Clasificación temática

Cada artículo fue clasificado en una de cuatro categorías mediante una
función en R basada en la detección de palabras clave dentro del título
y el resumen.

Las categorías definidas fueron:

- **Machine Learning:** incluye términos como *machine learning, deep
  learning, neural network, random forest, classification, supervised,
  unsupervised*.

- **IA Generativa:** incluye términos como *generative, large language
  model (LLM), GPT, diffusion, transformer, BERT, text generation*.

- **Estadística:** incluye términos como *regression, bayesian,
  statistical, hypothesis testing, p-value, correlation, ANOVA,
  probability*.

- **Otros:** artículos que no cumplen con los criterios anteriores.

La clasificación es jerárquica y mutuamente excluyente, asignando la
primera categoría que coincida.

Es importante señalar que este enfoque basado en palabras clave tiene
limitaciones, ya que no captura el contexto semántico completo de los
artículos, lo que puede generar clasificaciones imprecisas en algunos
casos.

## Consultas SQL y resultados

Se realizaron las siguientes consultas sobre la base de datos.

```{r message=FALSE, warning=FALSE}
library(DBI)
library(RSQLite)
con <- dbConnect(SQLite(), "revista_plosone.sqlite")
```


```{sql connection=con}

/* 1. ¿Cúal es el número promedio de autores por paper? */
SELECT round(AVG(n_authors),0) AS numero_promedio_autores
FROM papers;
```
Se redondeo este valor porque se habla de personas. El promedio hay 5 autores por paper.

```{sql connection=con}
/* 2. ¿Cúantos artículos están relacionados con Machine Learning? */
SELECT count(*) as articulos_ML
FROM papers
WHERE topic_label = "Machine Learning";
```


```{sql connection=con}
/* 3. ¿Cúantos artículos están relacionados con IA Generativa?*/
SELECT count(*) as articulos_IA
FROM papers
WHERE topic_label = "IA Generativa";

```

```{sql connection=con}
/* 4. ¿Cúantos artículos están relacionados con otros temas estadísticos?  */
SELECT count(*) as articulos_otros_estadística
FROM papers
WHERE topic_label = "Estadística"; 
```

```{sql connection=con}
/* 5. ¿Cúal es el número total de vistas de los artículos publicados en 2025?*/
SELECT sum(views) as total_vistas
FROM papers
WHERE year = 2025;
```
Los 709 artículos tuvieron un total de 1´117.990 vistas, lo que afirma que la revista presenta en su catalogo artículos de calidad.

```{sql connection=con}
/* 6. ¿Cúal es el número promedio de referencias por artículo?*/
SELECT round(AVG(n_references),0) as promedio_referencias
FROM papers;
```

```{sql connection=con}

/* 7. ¿Cúal es la referencia que más se repite entre todos los artículos?*/
SELECT reference_text_normalized, count(*) as referencias
FROM paper_references p
JOIN "references" r
ON p.reference_id = r.reference_id
GROUP BY r.reference_id
ORDER BY referencias desc
LIMIT 1 ;
```

```{sql connection=con}

/* 8. ¿Cúal es el promedio de citas por artículo?*/
SELECT round(AVG(citations),2) as promedio_citas
FROM papers;
```

```{sql connection=con}

/* 9. ¿Cúal es el paper con más citas?*/
SELECT title, citations
FROM papers
ORDER BY citations DESC
LIMIT 1;
```

```{sql connection=con}
/* 10. ¿Cúal es el paper relacionado con machine learning, IA generativa o Estadística con más citas?*/
SELECT title, topic_label, citations
FROM papers
WHERE topic_label IN ('Machine Learning', 'IA Generativa', 'Estadística')
AND citations = (
    SELECT MAX(citations)
    FROM papers
    WHERE topic_label IN ('Machine Learning', 'IA Generativa', 'Estadística')
);
```

```{sql connection=con}

/* 11. ¿Cúal es el paper relacionado con machine learning, IA generativa o Estadística con más vistas? */
SELECT title, topic_label, views
FROM papers
WHERE topic_label IN ('Machine Learning', 'IA Generativa', 'Estadística')
AND views = (
    SELECT MAX(views)
    FROM papers
    WHERE topic_label IN ('Machine Learning', 'IA Generativa', 'Estadística')
);

```

## Hallazgos

A partir de las consultas realizadas, se destacan los siguientes
resultados:

- **Promedio de autores por artículo:** aunque existen artículos con un
  número elevado de autores, el promedio general es cercano a 5 autores
  por paper. lo que sugiere que se presentan algunos datos atípicos.

- **Clasificación temática:** la categoría más frecuente es **Machine
  Learning**, lo cual refleja la relevancia actual de esta área dentro
  de las ciencias de la computación. Las categorías de IA Generativa y
  Estadística presentan menor frecuencia relativa. Sin embargo, los artículos con mas vistas y mas citas son de la categoría de **IA Generativa**.

- **Referencias más utilizadas:** La referencia más citada entre todos los artículos fue Google Scholar, con 30,149 apariciones en la tabla de referencias. Sin embargo, este resultado puede estar
  influenciado por problemas de normalización o duplicación en los
  textos de referencia extraídos.


## Limitaciones

Durante el desarrollo del proyecto se identificaron varias limitaciones:

- Parte de la información, como el número de vistas, no está disponible
  en el HTML estático, lo que obligó a utilizar la API de PLOS.

- No se dispone de una métrica directa de descargas, por lo que se
  utilizó el número de vistas como aproximación.

- La muestra de artículos no es aleatoria, sino sistemática, lo que
  puede introducir sesgos en el análisis.

- La clasificación temática se basa en palabras clave, lo que puede
  generar errores en artículos con contenido ambiguo o
  interdisciplinario.

- Durante el scraping se presentaron dificultades para capturar ciertos
  campos, lo que requirió combinar múltiples fuentes de datos. 

## Conclusiones

Este trabajo permitió construir una base de datos relacional a partir de
datos reales obtenidos mediante técnicas de web scraping y consumo de
APIs, integrando diferentes fuentes de información en un solo sistema.

Uno de los principales desafíos fue la recolección de datos, debido a
que no toda la información estaba disponible directamente en el HTML, lo
que requirió el uso de APIs externas. Asimismo, el proceso de limpieza y
estructuración de los datos resultó fundamental para garantizar la
calidad de la base de datos.

El uso de un modelo relacional facilitó la organización de la
información y permitió realizar consultas SQL de manera eficiente,
evidenciando la utilidad de este enfoque en el análisis de datos reales.

Como trabajo futuro, se propone ampliar la muestra de artículos,
incorporar nuevas fuentes de datos y utilizar métodos más avanzados de
clasificación, como modelos de lenguaje, que permitan mejorar la
precisión en la categorización temática.
