---
title: "taller5"
author: "Johan Canelo"
date: "2026-04-28"
output: html_document
---

```{r setup, include=FALSE}
knitr::opts_chunk$set(echo = TRUE)
```
Para cada fuente de datos, indique: (a) si es estructurada, semi-estructurada o no estructurada; (b) la razón; (c) el paso de preprocesamiento mínimo para convertirla en un tibble analizable.

Microdatos GEIH del DANE (archivo .csv de 300.000 filas)
  Estructurado porque se pueden realizar consultas de manera facil con algun lenguaje, esta ya es una tabla analizable
Respuesta JSON de la API pública datos.gov.co con indicadores de calidad del aire
  Es semiestructurado, debido a que los datos estan organizados pero no podemos hacer consultas, tendríamos que
  pasar los datos a una o multiples tablas.
Grabaciones de audio de audiencias judiciales de la Rama Judicial
  No estructurado, debido a que necesitamos tratarlos para ser consultados.
Factura electrónica emitida por la DIAN (formato XML)
  Semi estructurado,dado que tiene un formato pero no podemos hacer consultas con SQL
Tabla HTML de Wikipedia scrapeada con rvest en las clases 2–3
  semi estructurada dado que debemos tratarla con una funcion antes de poder trabajarla, principalmente porque no tiene indices definidos
  
  
```{r}
library(pacman)
p_load(tidyverse, jsonlite, janitor)
```

```{r}
url  <- "https://jsonplaceholder.typicode.com/users"
raw  <- fromJSON(url)

str(raw)
```

las listas aniadadas son: Address, company, geo.

```{r}
df_final <- raw %>%
  as_tibble() %>%
  # Desempaquetamos address y company (crea nombres como address.city)
  unpack(cols = c(address, company), names_sep = ".") %>%
  # Desempaquetamos la geolocalización que quedó dentro de address
  unpack(cols = address.geo, names_sep = ".") %>%
  # 2. Seleccionamos solo las columnas solicitadas
  select(
    name, 
    email, 
    address.city, 
    address.geo.lat, 
    address.geo.lng, 
    company.name
  )

df_final |> clean_names()
print(df_final)
```
la fuente es semiestructurada, tratarlo directamente no funciona porque tiene 2 niveles de jerarquia, lo que produce varias tablas.



