---
title: "Taller 2 SQL"
author: "Keiner Correa"
date: "2026-04-23"

output:
  html_document:
    theme: united
    highlight: tango
    toc: true
    toc_float: true
    code_folding: show
    df_print: paged     # Las tablas grandes se ven con paginación interactiva
    code_download: true # Agrega un botón para bajar el archivo .Rmd
    number_sections: true
    css: styles.css
---

```{=html}
<style>
.nota-azul {
  background-color: #f0f8ff;
  border: 1px solid #add8e6;
  padding: 10px;
  border-radius: 8px;
  color: #2c3e50;
}
h1 {
  color: #051E9E;
  font-weight: 700;
}

h2 {
  color: #051E9E;
}

h3 {
  color: #2934CC;
}

/* Código */
pre {
  background-color: #F8F9FA;
  border-left: 5px solid #1E88E5;
  border-radius: 6px;
}

code {
  color: #D63384;
}

/* Texto justificado */
body {
  text-align: justify;
}
</style>
```

Cargar la base de datos

```{r message=FALSE}
url_chinook <- "https://raw.githubusercontent.com/lerocha/chinook-database/master/ChinookDatabase/DataSources/Chinook_Sqlite.sqlite"
ruta_db     <- "chinook.db"

if (!file.exists(ruta_db)) {
  download.file(url_chinook, destfile = ruta_db, mode = "wb")
  cat("Base de datos descargada en:", ruta_db, "\n")
} else {
  cat("La base de datos ya existe:", ruta_db, "\n")
}
```

```{r message=FALSE, warning=FALSE}
# Instalamos los paquetes necesarios
paquetes  <- c("DBI", "RSQLite", "dplyr", "knitr")
instalados <- rownames(installed.packages())
pendientes <- setdiff(paquetes, instalados)
if (length(pendientes) > 0) install.packages(pendientes)

library(DBI)
library(RSQLite)
library(dplyr)

# Abrimos la conexión
con <- dbConnect(RSQLite::SQLite(), "chinook.db")
cat("Conexión establecida.\n")
```

dbListFields(con, "Album")

```{r}
dbListTables(con)


```

dbListFields(con, "Invoice")

```{r}
dbListFields(con, "Playlist")
dbListFields(con, "Customer")
dbListFields(con, "Invoiceline")
dbListFields(con, "track")

```

## Ejercicio 1

1.  Escribe una consulta con `INNER JOIN` que devuelva: nombre del cliente, país, nombre de la pista comprada, género y precio unitario. Limita a 15 filas.

    ```{sql connection=con}

    SELECT c.FirstName as nombre, c.LastName as apellido, c.Country as país, t.name AS canción, g.name AS genero, il.unitprice as precio_unitario
    FROM Customer c
    INNER JOIN Invoice i 
        ON c.CustomerId = i.CustomerId
    INNER JOIN InvoiceLine il 
        ON i.InvoiceId = il.InvoiceId
    INNER JOIN track t
    ON il.trackid = t.trackid
    INNER JOIN GENRE g
    ON  t.genreid= g.genreid
    LIMIT 15;



    ```

2.  Usa un `LEFT JOIN` para encontrar pistas que **nunca han sido vendidas** (que no aparecen en `InvoiceLine`).

    ```{sql connection=con}

    SELECT t.trackid, il.InvoiceId
    FROM Track t
    LEFT JOIN InvoiceLine il
    ON t.TrackId = il.TrackId
    WHERE il.TrackId IS NULL;


    ```

3.  Con una **CTE**, calcula el total de ingresos por artista (suma de `UnitPrice × Quantity` de sus pistas vendidas). Muestra los 10 artistas con más ingresos.

    ```{sql connection=con}
      
      WITH ingresos_artista AS (
        SELECT 
            ar.ArtistId,
            ar.Name AS artista,
            SUM(il.UnitPrice * il.Quantity) AS ingreso_total
        FROM Artist ar
        JOIN Album al 
            ON ar.ArtistId = al.ArtistId
        JOIN Track t 
            ON al.AlbumId = t.AlbumId
        JOIN InvoiceLine il 
            ON t.TrackId = il.TrackId
        GROUP BY ar.ArtistId, ar.Name
    )

    SELECT *
    FROM ingresos_artista
    ORDER BY ingreso_total DESC
    LIMIT 10
      
      
     

    ```

4.  Extiende la CTE anterior para agregar:

- La participación porcentual de cada artista sobre el total de ingresos.

- Un RANK() por ingresos.

```{sql connection=con}

   WITH ingresos_artista AS (
    SELECT 
        ar.ArtistId,
        ar.Name AS artista,
        SUM(il.UnitPrice * il.Quantity) AS ingreso_total
    FROM Artist ar
    JOIN Album al 
        ON ar.ArtistId = al.ArtistId
    JOIN Track t 
        ON al.AlbumId = t.AlbumId
    JOIN InvoiceLine il 
        ON t.TrackId = il.TrackId
    GROUP BY ar.ArtistId, ar.Name
)

SELECT 
    ArtistId,
    artista,
    ingreso_total,

    -- porcentaje del total
    ROUND(
        ingreso_total * 100.0 / SUM(ingreso_total) OVER (),
        2
    ) AS porcentaje_total,

    -- ranking
    RANK() OVER (
        ORDER BY ingreso_total DESC
    ) AS ranking

FROM ingresos_artista
ORDER BY ingreso_total DESC
LIMIT 10;
```


## Ejercicio 2

Usando la tabla `Invoice`:

1.  Calcula el total de ventas por **año y mes** (`SUBSTR(InvoiceDate, 1, 7)`). Ordena cronológicamente.

```{sql connection=con}
SELECT 
    SUBSTR(InvoiceDate, 1, 7) AS anio_mes,
    SUM(Total) AS ventas_totales
FROM Invoice
GROUP BY anio_mes
ORDER BY anio_mes;
```

2.  Agrega a la consulta anterior:

    - `LAG`: ventas del mes anterior.

    - Variación absoluta respecto al mes anterior.

    - Media móvil de 3 meses (`ROWS BETWEEN 2 PRECEDING AND CURRENT ROW`).
    
```{sql connection=con}

WITH ventas_mensuales AS (
    SELECT 
        SUBSTR(InvoiceDate, 1, 7) AS anio_mes,
        SUM(Total) AS ventas_totales
    FROM Invoice
    GROUP BY anio_mes
)

SELECT 
    anio_mes,
    ventas_totales,

    -- ventas mes anterior
    LAG(ventas_totales) OVER (
        ORDER BY anio_mes
    ) AS ventas_mes_anterior,

    -- variación absoluta
    ventas_totales -
    LAG(ventas_totales) OVER (
        ORDER BY anio_mes
    ) AS variacion_absoluta,

    -- media móvil 3 meses
    ROUND(
        AVG(ventas_totales) OVER (
            ORDER BY anio_mes
            ROWS BETWEEN 2 PRECEDING AND CURRENT ROW
        ),
        2
    ) AS media_movil_3m

FROM ventas_mensuales
ORDER BY anio_mes;

```
    

3.  Usando `NTILE(4)`, clasifica cada mes en cuartiles según su nivel de ventas. ¿Cuáles meses pertenecen al cuartil superior (Q4)?


```{sql connection=con}
WITH ventas_mensuales AS (
    SELECT 
        SUBSTR(InvoiceDate, 1, 7) AS anio_mes,
        SUM(Total) AS ventas_totales
    FROM Invoice
    GROUP BY anio_mes
)

SELECT 
    anio_mes,
    ventas_totales,

    NTILE(4) OVER (
        ORDER BY ventas_totales
    ) AS cuartil

FROM ventas_mensuales
ORDER BY ventas_totales;
```




4.  Con `RANK()`, identifica el **mes con mayores ventas de cada año**. Usa una CTE para calcular primero las ventas mensuales, luego aplica `RANK()` con `PARTITION BY` el año.


```{sql connection=con}
WITH ventas_mensuales AS (
    SELECT 
        SUBSTR(InvoiceDate, 1, 4) AS anio,
        SUBSTR(InvoiceDate, 1, 7) AS anio_mes,
        SUM(Total) AS ventas_totales
    FROM Invoice
    GROUP BY anio, anio_mes
),

ranking_meses AS (
    SELECT 
        anio,
        anio_mes,
        ventas_totales,

        RANK() OVER (
            PARTITION BY anio
            ORDER BY ventas_totales DESC
        ) AS ranking
    FROM ventas_mensuales
)

SELECT *
FROM ranking_meses
WHERE ranking = 1
ORDER BY anio;
```




