---
title: "Taller C6"
author: "Keiner Correa"
date: "2026-04-28"
output: html_document
---

### Ejercicio 1: clasificación de tipos de datos

Para cada fuente de datos, indique: (a) si es estructurada, semi-estructurada o no estructurada; (b) la razón; (c) el paso de preprocesamiento mínimo para convertirla en un tibble analizable.

1.  Microdatos GEIH del DANE (archivo `.csv` de 300.000 filas)

El tipo de los datos es estructurada porque viene de un archivo .csv un formato tabular.

Para procesar los datos :

-   Leer el CSV (read_csv)

-   Verificar tipos de variables

-   Verificar NA

-   Convertir a tibble

2.  Respuesta JSON de la API pública `datos.gov.co` con indicadores de calidad del aire

Los datos son semi-estructurados porque vienen de un JSON, un formato con jerárquias.

Procesamiento:

-   Parsear JSON (fromJSON)

-   Aplanar estructura (flatten)

-   Convertir a data frame/tibble

3.  Grabaciones de audio de audiencias judiciales de la Rama Judicial

4.  Factura electrónica emitida por la DIAN (formato XML)

5.  Tabla HTML de Wikipedia scrapeada con `rvest` en las clases 2–3

### Ejercicio 2:

Datos

```{r}
#| message: false
#| warning: false
library(jsonlite); library(dplyr); library(tibble)
url  <- "https://jsonplaceholder.typicode.com/users"
raw  <- fromJSON(url)
```

1.  Explore la estructura con `str(raw)`. ¿Qué columnas son listas anidadas?

    ```{r}
    str(raw)
    ```

    Las columnas `address` y `company` son listas anidadas porque tienen información en forma jerárquica. Ademas, en la columna de `address` se encuentra otra lista anidada `geo`conteniendo otros niveles jerárquicos.

2.  Aplane el objeto a un tibble con una fila por usuario, extrayendo al menos: `name`, `email`, `address.city`, `address.geo.lat`, `address.geo.lng` y `company.name`.

```{r}
library(dplyr)
library(tidyr)

raw %>%
  unnest_wider(address) %>%
  unnest_wider(geo, names_sep = "_") %>%
  unnest_wider(company, names_sep = "_") %>%
  select(name, email, city, geo_lat, geo_lng, company_name)


```

3.  ¿Qué tipo de dato es esta fuente? ¿Por qué `fromJSON` no produce directamente un tibble plano?

Es un dato semi-estructurado ya que proviene de un formato JSON y estaba organizado de forma jerárquica.

La función fromJSON no lo convierte directamente en un tibble plano porque mantiene esas estructuras anidadas, por lo que se requiere aplanarlas posteriormente.

### Ejercicio 3:

Con titanic.csv y las variables age, fare, sibsp, parch (elimine NA):

```{r}
#| message: false
#| warning: false
library(readr)

df <- read_csv("https://raw.githubusercontent.com/datasciencedojo/datasets/master/titanic.csv")
df1 <-df %>% select(Age, Fare,SibSp,Parch)
df1 <- df1[!is.na(df1$Age),]
```

1.  Construya $X$ centrada y escalada con scale(). Reporte sus dimensiones y la memoria que ocupa.

```{r}

X <- df1 - colMeans(df1);head(X)
Xs <- scale(X)
head(Xs)
dim(Xs)
object.size(Xs)
```

La matriz $X$ escalada tiene dimensiones 714 x 4, y ocupa 24760 bytes en la memoria.
