---
title: "Taller 1: Web Scraping y SQL"
author: "Mateo Venegas Clavijo - 1075878496"
output:
  html_document:
    theme: flatly
    toc: yes
---

# Taller / Parcial 1 - Minería de Datos

## Mateo Venegas Clavijo - CC. 1075878496

### 1. Introducción:

El presente trabajo es la aplicación directa de los conocimientos
obtenidos en las primeras clases del curso de Minería de Datos,
corrrespondientes a Web Scraping y Bases de datos y consultas de SQL.

Para ello, se seleccionó de manera inicial la revista estadounidense Q1:
"Foundations and Trends in Machine Learning" dado que al tratarse de una
subclasificación en el area de la ciencia de datos y aprendizaje
automatico, los temas y articulos alli abordados tendrian que ver
directamente con las categorías.

De manera adicional, se caracterizo a la revista como una fuente
confiable de datos al tratarse del Q1, y la estructura de la pagina web
que poseia. Estos fueron factores decisivos para escogerla.

### 2. Fuente de datos y scraping:

Página usadas: Journal of Artificial Intelligente Research <https://www.jair.org/index.php/jair>

Volúmenes del año 2025:

Volúmen 82: "https://www.jair.org/index.php/jair/issue/view/1171"
Volúmen 83: "https://www.jair.org/index.php/jair/issue/view/1172"
Volúmen 84: "https://www.jair.org/index.php/jair/issue/view/1173"


##### 2.1. Paquetes que usaremos

Estrategia de extracción: Extracción convencional para el rango de 2025 hasta 

```{r setup, include=FALSE}
knitr::opts_chunk $set(echo = TRUE, warning = FALSE, message = FALSE)
library(rvest)
library(tidyverse)
library(RSQLite)
library(DBI)
library(httr)
library(jsonlite)
```

# Web Scraping

##### 2.2. Leer la pagina web

```{r scraping}
# URLs de los volúmenes 82, 83 y 84 (año 2025)
urls_volumenes_2025 <- c(
  "https://www.jair.org/index.php/jair/issue/view/1171",  # Vol. 82
  "https://www.jair.org/index.php/jair/issue/view/1172",  # Vol. 83
  "https://www.jair.org/index.php/jair/issue/view/1173"   # Vol. 84
)

# Paso 1: Recolectar todos los enlaces de artículos de los tres volúmenes
enlaces_articulos <- c()
for (vol_url in urls_volumenes_2025) {
  pag <- tryCatch(read_html(vol_url), error = function(e) NULL)
  Sys.sleep(0.5)
  if (!is.null(pag)) {
    links <- pag %>% html_nodes("a") %>% html_attr("href")
    articulos <- unique(links[
      grepl("^https://www.jair.org/index.php/jair/article/view/\\d+$", links)
    ])
    enlaces_articulos <- c(enlaces_articulos, articulos)
  }
}
enlaces_articulos <- unique(enlaces_articulos)

# Paso 2: Crear el dataframe
papers_df <- tibble(
  journal_name     = character(),
  title            = character(),
  publication_date = character(),
  year             = numeric(),
  doi              = character(),
  url              = character(),
  abstract         = character(),
  authors_raw      = character(),
  n_authors        = numeric(),
  citations        = numeric(),
  n_references     = numeric()
)

# Paso 3: Iterar sobre cada artículo
# - Metadatos: scraping directo de la página del artículo (meta tags OJS)
# - citations y n_references: API de OpenAlex
for (link in enlaces_articulos) {
  Sys.sleep(0.8)
  page_art <- tryCatch(read_html(link), error = function(e) NULL)

  if (!is.null(page_art)) {
    t       <- page_art %>% html_node("meta[name='citation_title']")   %>% html_attr("content")
    d       <- page_art %>% html_node("meta[name='citation_date']")    %>% html_attr("content")
    doi_val <- page_art %>% html_node("meta[name='citation_doi']")     %>% html_attr("content")
    auths   <- page_art %>% html_nodes("meta[name='citation_author']") %>% html_attr("content")
    abstr   <- page_art %>% html_node(".article-abstract")             %>% html_text(trim = TRUE)
    abstr   <- gsub("^Abstract\\s*", "", ifelse(is.null(abstr), NA_character_, abstr))

    # Consultar OpenAlex por DOI para obtener citas y referencias
    citas_val <- NA_real_
    refs_val  <- NA_real_
    if (!is.na(doi_val)) {
      oa <- tryCatch(
        GET(paste0("https://api.openalex.org/works/https://doi.org/", doi_val),
            add_headers(`User-Agent` = "JAIR-Scraper/1.0")),
        error = function(e) NULL
      )
      if (!is.null(oa) && status_code(oa) == 200) {
        oa_data   <- content(oa, as = "parsed", type = "application/json")
        citas_val <- as.numeric(oa_data$cited_by_count)
        refs_val  <- as.numeric(length(oa_data$referenced_works))
      }
      Sys.sleep(0.3)
    }

    papers_df <- papers_df %>% add_row(
      journal_name     = "Journal of Artificial Intelligence Research",
      title            = ifelse(is.na(t), "Sin título", t),
      publication_date = ifelse(is.na(d), NA_character_, d),
      year             = as.numeric(substr(d, 1, 4)),
      doi              = doi_val,
      url              = link,
      abstract         = abstr,
      authors_raw      = paste(auths, collapse = ", "),
      n_authors        = ifelse(length(auths) == 0, NA_real_, as.numeric(length(auths))),
      citations        = citas_val,
      n_references     = refs_val
    )
  }
}
```

##### 2.3. Limpieza Basica del Texto Extraido

##### 2.3. Limpieza Basica del Texto Extraido

##### 2.3. Limpieza Basica del Texto Extraido

##### 2.3. Limpieza Basica del Texto Extraido

### 3. Clasificación temática:

criterio usado para etiquetar machine learning, IA generativa,
Estadística y OTROS.

```{r clasificacion}
papers_df <- papers_df %>%
  mutate(
    topic_label = case_when(
      grepl("generative|LLM|diffusion|large language|GPT|foundation model", title, ignore.case = TRUE) ~ "IA Generativa",
      grepl("learning|neural|reinforcement|classification|network", title, ignore.case = TRUE) ~ "Machine Learning",
      grepl("bayesian|statistical|inference|probability|variance|theorem", title, ignore.case = TRUE) ~ "Estadística",
      TRUE ~ "Otros"
    ),
    citation = paste0(
      authors_raw, " (", year, "). ",
      title, ". ",
      journal_name, ". ",
      ifelse(!is.na(doi), paste0("https://doi.org/", doi), url)
    )
  ) %>%
  mutate(paper_id = row_number()) #adicionamos el ID de cada paper
```

#### 3.1. Visualización del dataframe resultado

```{r}
View(papers_df)
```

### 4. Construcción de la base SQLite: 

creación de tablas, inserción de datos y validación básica.

```{r}
# Definir el nombre del archivo de la base de datos
db_file <- "revista_q1_2025.sqlite"

# Eliminar el archivo si ya existe de corridas anteriores para evitar duplicidad
if(file.exists(db_file)) file.remove(db_file)

# Conectar a SQLite
con <- dbConnect(RSQLite::SQLite(), db_file)

# Escribir la tabla principal requerida
dbWriteTable(con, "papers", papers_df)

# Validar que la tabla se haya creado correctamente
dbListFields(con, "papers")
```
### 5. Consultas SQL y resultados:

```{r}
# 1. ¿Cual es el número promedio de autores por paper?
dbGetQuery(con, "SELECT AVG(n_authors) AS Promedio_Autores FROM papers")

# 2. ¿Cuantos artículos están relacionados con Machine Learning?
dbGetQuery(con, "SELECT COUNT(*) AS Total_Machine_Learning FROM papers WHERE topic_label = 'Machine Learning'")

# 3. ¿Cuantos artículos están relacionados con IA Generativa?
dbGetQuery(con, "SELECT COUNT(*) AS Total_IA_Generativa FROM papers WHERE topic_label = 'IA Generativa'")

# 4. ¿Cuantos artículos están relacionados con otros temas estadísticos?
dbGetQuery(con, "SELECT COUNT(*) AS Total_Estadistica FROM papers WHERE topic_label = 'Estadística'")

# 5. ¿Cual es el número total de referencias de los artículos publicados en 2025?
dbGetQuery(con, "SELECT SUM(n_references) AS Total_Referencias FROM papers")

# 6. ¿Cual es el número promedio de referencias por artículo?
# Como explicaremos en limitaciones, este campo está NULL.
dbGetQuery(con, "SELECT AVG(n_references) AS Promedio_Referencias FROM papers")

# 7. ¿Cual es la referencia que más se repite entre todos los artículos?
# (Consulta teórica, ya que no se extrajeron referencias individuales por limitaciones del DOM).
dbGetQuery(con, "
  SELECT 'No disponible (Revisar sección de Limitaciones)' AS Referencia_Mas_Repetida
")

# 8. ¿Cual es el promedio de citas por artículo?
dbGetQuery(con, "SELECT AVG(citations) AS Promedio_Citas FROM papers")

# 9. ¿Cual es el paper con más citas?
dbGetQuery(con, "SELECT title, citations FROM papers ORDER BY citations DESC LIMIT 1")

# 10. ¿Cual es el paper relacionado con machine learning, IA generativa o Estadística con más citas?
dbGetQuery(con, "
  SELECT title, topic_label, citations 
  FROM papers 
  WHERE topic_label IN ('Machine Learning', 'IA Generativa', 'Estadística') 
  ORDER BY citations DESC LIMIT 1
")

# 11. ¿Cual es el paper relacionado con machine learning, IA generativa o Estadística con mayor numero de referencias?


dbGetQuery(con, "
  SELECT title, topic_label, n_references 
  FROM papers 
  WHERE topic_label IN ('Machine Learning', 'IA Generativa', 'Estadística') 
  ORDER BY n_references DESC LIMIT 1
")

# Cierre de conexión para liberar memoria y evitar bloqueos en el archivo .sqlite
dbDisconnect(con)
```
### 6. Hallazgos:

resultados más relevantes.

### 7. Limitaciones:

datos faltantes, restricciones del sitio, problemas de scraping y
métricas no disponibles.

### 8. Conclusión:

síntesis breve del ejercicio.
