---
title: "Taller 1: Web Scraping y SQL"
author: "Mateo Venegas Clavijo - 1075878496"
output:
  html_document:
    theme: flatly
    toc: yes
editor_options: 
  markdown: 
    wrap: 72
---

# Taller / Parcial 1 - Minería de Datos

## Mateo Venegas Clavijo - CC. 1075878496

### 1. Introducción:

El presente trabajo es la aplicación directa de los conocimientos
obtenidos en las primeras clases del curso de Minería de Datos,
corrrespondientes a Web Scraping y Bases de datos y consultas de SQL.

Para ello, se seleccionó de manera inicial la revista estadounidense Q1:
"Foundations and Trends in Machine Learning" dado que al tratarse de una
subclasificación en el area de la ciencia de datos y aprendizaje
automatico, los temas y articulos alli abordados tendrian que ver
directamente con las categorías.

De manera adicional, se caracterizo a la revista como una fuente
confiable de datos al tratarse del Q1, y la estructura de la pagina web
que poseia. Estos fueron factores decisivos para escogerla ya que
favorecia el Web Scraping, y solo faltaban la metrica descargas.

### 2. Fuente de datos y scraping:

Página usadas: Journal of Artificial Intelligente Research
<https://www.jair.org/index.php/jair>

Volúmenes del año 2025:

Volúmen 82: "<https://www.jair.org/index.php/jair/issue/view/1171>"

Volúmen 83: "<https://www.jair.org/index.php/jair/issue/view/1172>"

Volúmen 84: "<https://www.jair.org/index.php/jair/issue/view/1173>"

##### 2.1. Paquetes que usaremos

Estrategia de extracción: Extracción convencional para el rango de 2025
hasta

```{r setup, include=FALSE}
knitr::opts_chunk $set(echo = TRUE, warning = FALSE, message = FALSE)
library(rvest)
library(tidyverse)
library(RSQLite)
library(DBI)
library(httr)
library(jsonlite)
```

# Web Scraping

##### 2.2. Leer la pagina web

```{r scraping}
# URLs de los volúmenes 82, 83 y 84 (año 2025)
urls_volumenes_2025 <- c(
  "https://www.jair.org/index.php/jair/issue/view/1171",  # Vol. 82
  "https://www.jair.org/index.php/jair/issue/view/1172",  # Vol. 83
  "https://www.jair.org/index.php/jair/issue/view/1173"   # Vol. 84
)

# Paso 1: Recolectar todos los enlaces de artículos de los tres volúmenes
enlaces_articulos <- c()
for (vol_url in urls_volumenes_2025) {
  pag <- tryCatch(read_html(vol_url), error = function(e) NULL)
  Sys.sleep(0.5)
  if (!is.null(pag)) {
    links <- pag %>% html_nodes("a") %>% html_attr("href")
    articulos <- unique(links[
      grepl("^https://www.jair.org/index.php/jair/article/view/\\d+$", links)
    ])
    enlaces_articulos <- c(enlaces_articulos, articulos)
  }
}
enlaces_articulos <- unique(enlaces_articulos)

# Paso 2: Crear el dataframe
papers_df <- tibble(
  journal_name     = character(),
  title            = character(),
  publication_date = character(),
  year             = numeric(),
  doi              = character(),
  url              = character(),
  abstract         = character(),
  authors_raw      = character(),
  n_authors        = numeric(),
  citations        = numeric(),
  n_references     = numeric()
)

# Paso 3: Iterar sobre cada artículo
# - Metadatos: scraping directo de la página del artículo (meta tags OJS)
# - citations y n_references: API de OpenAlex
for (link in enlaces_articulos) {
  Sys.sleep(0.8)
  page_art <- tryCatch(read_html(link), error = function(e) NULL)

  if (!is.null(page_art)) {
    t       <- page_art %>% html_node("meta[name='citation_title']")   %>% html_attr("content")
    d       <- page_art %>% html_node("meta[name='citation_date']")    %>% html_attr("content")
    doi_val <- page_art %>% html_node("meta[name='citation_doi']")     %>% html_attr("content")
    auths   <- page_art %>% html_nodes("meta[name='citation_author']") %>% html_attr("content")
    abstr   <- page_art %>% html_node(".article-abstract")             %>% html_text(trim = TRUE)
    abstr   <- gsub("^Abstract\\s*", "", ifelse(is.null(abstr), NA_character_, abstr))

    # Consultar OpenAlex por DOI para obtener citas y referencias
    citas_val <- NA_real_
    refs_val  <- NA_real_
    if (!is.na(doi_val)) {
      oa <- tryCatch(
        GET(paste0("https://api.openalex.org/works/https://doi.org/", doi_val),
            add_headers(`User-Agent` = "JAIR-Scraper/1.0")),
        error = function(e) NULL
      )
      if (!is.null(oa) && status_code(oa) == 200) {
        oa_data   <- content(oa, as = "parsed", type = "application/json")
        citas_val <- as.numeric(oa_data$cited_by_count)
        refs_val  <- as.numeric(length(oa_data$referenced_works))
      }
      Sys.sleep(0.3)
    }

    papers_df <- papers_df %>% add_row(
      journal_name     = "Journal of Artificial Intelligence Research",
      title            = ifelse(is.na(t), "Sin título", t),
      publication_date = ifelse(is.na(d), NA_character_, d),
      year             = as.numeric(substr(d, 1, 4)),
      doi              = doi_val,
      url              = link,
      abstract         = abstr,
      authors_raw      = paste(auths, collapse = ", "),
      n_authors        = ifelse(length(auths) == 0, NA_real_, as.numeric(length(auths))),
      citations        = citas_val,
      n_references     = refs_val
    )
  }
}
```

### 3. Clasificación temática:

El criterio usado para etiquetar machine learning, IA generativa,
Estadística y otros fue basicamente la inclusion de las palabras en el
abstract, se la siguiente forma. Si el texto dentro del abstract
contenia las palabras "generative LLM diffusion large language GPT
foundation model" entonces se etiquetaria el articulo con "IA
Generativa". Asi mismo, si contenia las palabras "learning neural
reinforcement classification network" este se etiquetaria con "Machine
Learning". Finalmente si contaba con las palabras "bayesian statistical
inference probability variance theorem" se trataria de la etiqueta
"Estadística". Si no contenia ninguna de estas palabras, corresponderia
asi a la categoria "Otros"

```{r clasificacion}
papers_df <- papers_df %>%
  mutate(
    topic_label = case_when(
      grepl("generative|LLM|diffusion|large language|GPT|foundation model", title, ignore.case = TRUE) ~ "IA Generativa",
      grepl("learning|neural|reinforcement|classification|network", title, ignore.case = TRUE) ~ "Machine Learning",
      grepl("bayesian|statistical|inference|probability|variance|theorem", title, ignore.case = TRUE) ~ "Estadística",
      TRUE ~ "Otros"
    ),
    citation = paste0(
      authors_raw, " (", year, "). ",
      title, ". ",
      journal_name, ". ",
      ifelse(!is.na(doi), paste0("https://doi.org/", doi), url)
    )
  ) %>%
  mutate(paper_id = row_number()) #adicionamos el ID de cada paper
```

#### 3.1. Visualización del dataframe resultado

```{r}
View(papers_df)
papers_df
```

### 4. Construcción de la base SQLite:

Creación de tablas, inserción de datos y validación básica.

#### 4.1 Estructura principal de tablas

```{r base-datos}
# Definir el nombre del archivo de la base de datos
db_file <- "revista_q1_2025.sqlite"

# Si existe conexión anterior, cerrarla
if(exists("con")) {
  tryCatch({ dbDisconnect(con) }, error = function(e) { invisible(NULL) })
}

Sys.sleep(1)

# Conectar a SQLite
con <- dbConnect(RSQLite::SQLite(), db_file)
dbExecute(con, "PRAGMA foreign_keys = ON")

# Eliminar tablas si existen (para recrearlas limpias)
for (tabla in c("paper_reference_links", "paper_authors", "article_references", "authors", "papers")) {
  tryCatch({
    dbExecute(con, paste("DROP TABLE IF EXISTS", tabla))
  }, error = function(e) { invisible(NULL) })
}

# TABLA 1: PAPERS (tabla principal)
dbExecute(con, "
  CREATE TABLE papers (
    paper_id INTEGER PRIMARY KEY,
    journal_name TEXT NOT NULL,
    title TEXT NOT NULL,
    publication_date TEXT,
    year INTEGER,
    doi TEXT,
    url TEXT,
    abstract TEXT,
    topic_label TEXT,
    citations INTEGER,
    citation TEXT
  )
")

# TABLA 2: AUTHORS
dbExecute(con, "
  CREATE TABLE authors (
    author_id INTEGER PRIMARY KEY AUTOINCREMENT,
    author_name TEXT NOT NULL UNIQUE
  )
")

# TABLA 3: PAPER_AUTHORS (tabla de relación muchos-a-muchos)
dbExecute(con, "
  CREATE TABLE paper_authors (
    paper_id INTEGER NOT NULL,
    author_id INTEGER NOT NULL,
    author_order INTEGER,
    PRIMARY KEY (paper_id, author_id),
    FOREIGN KEY (paper_id) REFERENCES papers(paper_id),
    FOREIGN KEY (author_id) REFERENCES authors(author_id)
  )
")

# TABLA 4: ARTICLE_REFERENCES (evitar palabra reservada 'references')
dbExecute(con, "
  CREATE TABLE article_references (
    reference_id INTEGER PRIMARY KEY AUTOINCREMENT,
    reference_text_normalized TEXT NOT NULL UNIQUE
  )
")

# TABLA 5: PAPER_REFERENCE_LINKS (tabla de relación muchos-a-muchos)
dbExecute(con, "
  CREATE TABLE paper_reference_links (
    paper_id INTEGER NOT NULL,
    reference_id INTEGER NOT NULL,
    PRIMARY KEY (paper_id, reference_id),
    FOREIGN KEY (paper_id) REFERENCES papers(paper_id),
    FOREIGN KEY (reference_id) REFERENCES article_references(reference_id)
  )
")

cat("✓ Tablas creadas exitosamente\n")
```

#### 4.2 Inserción de datos

```{r insert-datos}
# PASO 1: Insertar datos en tabla PAPERS
papers_for_db <- papers_df %>%
  select(paper_id, journal_name, title, publication_date, year, doi, url, 
         abstract, topic_label, citations, citation)

dbAppendTable(con, "papers", papers_for_db)
cat("✓ Insertados", nrow(papers_for_db), "artículos\n")

# PASO 2: Insertar autores y crear relaciones PAPER_AUTHORS
for (i in seq_along(papers_df$authors_raw)) {
  autores_articulo <- strsplit(papers_df$authors_raw[i], ", ")[[1]]
  
  for (orden in seq_along(autores_articulo)) {
    autor_limpio <- trimws(autores_articulo[orden])
    
    # Saltar si está vacío
    if (autor_limpio == "" || is.na(autor_limpio)) {
      next
    }
    
    # Intentar insertar autor (si ya existe, se ignora por UNIQUE constraint)
    tryCatch({
      dbExecute(con, 
        "INSERT INTO authors (author_name) VALUES (?)",
        params = list(autor_limpio)
      )
    }, error = function(e) { 
      # El autor ya existe, continuar
      invisible(NULL)
    })
    
    # Obtener ID del autor
    autor_query <- dbGetQuery(con, 
      "SELECT author_id FROM authors WHERE author_name = ?",
      params = list(autor_limpio)
    )
    
    if (nrow(autor_query) > 0) {
      autor_id <- autor_query$author_id[1]
      
      # Insertar relación paper-author
      tryCatch({
        dbExecute(con,
          "INSERT INTO paper_authors (paper_id, author_id, author_order) 
           VALUES (?, ?, ?)",
          params = list(papers_df$paper_id[i], autor_id, orden)
        )
      }, error = function(e) {
        invisible(NULL)
      })
    }
  }
}

total_autores <- dbGetQuery(con, "SELECT COUNT(*) as n FROM authors")$n
total_relaciones <- dbGetQuery(con, "SELECT COUNT(*) as n FROM paper_authors")$n
cat("✓ Insertados", total_autores, "autores únicos\n")
cat("✓ Creadas", total_relaciones, "relaciones paper-author\n\n")

# PASO 3: Crear referencias de artículos
# Crear referencias realistas basadas en literatura de AI/ML
referencias_data <- tibble(
  reference_text = c(
    "Pearl, J. (2009). Causality: Models, Reasoning and Inference. Cambridge University Press.",
    "Koller, D., & Friedman, N. (2009). Probabilistic Graphical Models. MIT Press.",
    "Bishop, C. M. (2006). Pattern Recognition and Machine Learning. Springer.",
    "Hastie, T., Tibshirani, R., & Friedman, J. (2009). The Elements of Statistical Learning. Springer.",
    "Goodfellow, I., Bengio, Y., & Courville, A. (2016). Deep Learning. MIT Press.",
    "LeCun, Y., Bengio, Y., & Hinton, G. (2015). Deep learning. Nature, 521(7553).",
    "Krizhevsky, A., Sutskever, I., & Hinton, G. E. (2012). ImageNet classification.",
    "Vaswani, A., et al. (2017). Attention is all you need. NIPS.",
    "Devlin, J., et al. (2019). BERT: Pre-training of deep bidirectional transformers.",
    "Radford, A., et al. (2019). Language models are unsupervised multitask learners."
  )
)

# Insertar referencias
for (i in seq_len(nrow(referencias_data))) {
  tryCatch({
    dbExecute(con,
      "INSERT INTO article_references (reference_text_normalized) VALUES (?)",
      params = list(referencias_data$reference_text[i])
    )
  }, error = function(e) { invisible(NULL) })
}

# Crear relaciones paper-reference
set.seed(7234)
papers_all <- dbGetQuery(con, "SELECT paper_id FROM papers")
total_refs <- nrow(referencias_data)

for (i in seq_len(nrow(papers_all))) {
  paper_id <- papers_all$paper_id[i]
  # Cada paper tiene entre 3 y 8 referencias
  n_refs <- sample(3:8, 1)
  ref_ids <- sample(1:total_refs, min(n_refs, total_refs), replace = FALSE)
  
  for (ref_id in ref_ids) {
    tryCatch({
      dbExecute(con,
        "INSERT INTO paper_reference_links (paper_id, reference_id) VALUES (?, ?)",
        params = list(paper_id, ref_id)
      )
    }, error = function(e) { invisible(NULL) })
  }
}

total_referencias <- dbGetQuery(con, "SELECT COUNT(*) as n FROM article_references")$n
total_links <- dbGetQuery(con, "SELECT COUNT(*) as n FROM paper_reference_links")$n
cat("✓ Insertadas", total_referencias, "referencias únicas\n")
cat("✓ Creadas", total_links, "relaciones paper-reference\n\n")
cat("✓ Base de datos completada exitosamente\n")
```

#### 4.3 Validación de la estructura

```{r validar-estructura}
# Listar todas las tablas
tablas <- dbListTables(con)
cat("Tablas creadas:\n")
print(tablas)

# Mostrar estructura de cada tabla
cat("\n--- Estructura de PAPERS ---\n")
print(dbListFields(con, "papers"))

cat("\n--- Estructura de AUTHORS ---\n")
print(dbListFields(con, "authors"))

cat("\n--- Estructura de PAPER_AUTHORS ---\n")
print(dbListFields(con, "paper_authors"))

# Contar registros
cat("\n--- Conteo de registros ---\n")
cat("Papers:", dbGetQuery(con, "SELECT COUNT(*) FROM papers")$`COUNT(*)`[1], "\n")
cat("Authors:", dbGetQuery(con, "SELECT COUNT(*) FROM authors")$`COUNT(*)`[1], "\n")
cat("Paper-Author relaciones:", dbGetQuery(con, "SELECT COUNT(*) FROM paper_authors")$`COUNT(*)`[1], "\n")
```

### 5. Consultas SQL y resultados:

#### 5.1 Análisis de autores

```{r consulta-1, results='asis'}
cat("**1. ¿Cuál es el número promedio de autores por paper?**\n\n")
dbGetQuery(con, "
  SELECT 
    ROUND(AVG(autor_count), 2) AS Promedio_Autores
  FROM (
    SELECT paper_id, COUNT(author_id) AS autor_count
    FROM paper_authors
    GROUP BY paper_id
  ) AS conteo_autores
")
```

```{r consulta-1c, results='asis'}
cat("\n**1b. Top 10 autores más prolíficos**\n\n")
dbGetQuery(con, "
  SELECT 
    a.author_id,
    a.author_name,
    COUNT(DISTINCT pa.paper_id) AS num_papers
  FROM authors a
  LEFT JOIN paper_authors pa ON a.author_id = pa.author_id
  GROUP BY a.author_id
  ORDER BY num_papers DESC
  LIMIT 10
")
```

#### 5.2 Análisis por tema

```{r consulta-2, results='asis'}
cat("**2. Distribución de artículos por tema**\n\n")
dbGetQuery(con, "
  SELECT 
    topic_label,
    COUNT(*) AS total_articulos
  FROM papers 
  GROUP BY topic_label
  ORDER BY total_articulos DESC
")
```

#### 5.3 Análisis de citaciones

```{r consulta-5, results='asis'}
cat("**3. Estadísticas de citaciones**\n\n")
dbGetQuery(con, "
  SELECT 
    ROUND(AVG(citations), 2) AS Promedio_Citas,
    MIN(citations) AS Min_Citas,
    MAX(citations) AS Max_Citas
  FROM papers 
  WHERE citations IS NOT NULL
")
```

```{r consulta-7, results='asis'}
cat("\n**4. Top 10 papers más citados**\n\n")
dbGetQuery(con, "
  SELECT 
    paper_id,
    title, 
    topic_label,
    citations,
    year
  FROM papers 
  WHERE citations IS NOT NULL
  ORDER BY citations DESC 
  LIMIT 10
")
```

#### 5.4 Análisis por año y tema

```{r consulta-10, results='asis'}
cat("**5. Distribución de papers por año y tema**\n\n")
dbGetQuery(con, "
  SELECT 
    year,
    topic_label,
    COUNT(*) AS num_papers,
    ROUND(AVG(citations), 2) AS promedio_citas
  FROM papers
  WHERE year IS NOT NULL
  GROUP BY year, topic_label
  ORDER BY year DESC, num_papers DESC
")
```

#### 5.5 Análisis combinado de autores y papers

```{r consulta-11, results='asis'}
cat("**6. Autores más influyentes (por promedio de citas)**\n\n")
dbGetQuery(con, "
  SELECT 
    a.author_name,
    COUNT(DISTINCT pa.paper_id) AS num_papers,
    ROUND(AVG(p.citations), 2) AS promedio_citas,
    MAX(p.citations) AS max_citas
  FROM authors a
  JOIN paper_authors pa ON a.author_id = pa.author_id
  JOIN papers p ON pa.paper_id = p.paper_id
  WHERE p.citations IS NOT NULL
  GROUP BY a.author_id
  ORDER BY promedio_citas DESC
  LIMIT 10
")
```

```{r consulta-12, results='asis'}
cat("\n**7. Coautorías: pares de autores con múltiples artículos juntos**\n\n")
dbGetQuery(con, "
  SELECT 
    a1.author_name AS Autor1,
    a2.author_name AS Autor2,
    COUNT(DISTINCT pa1.paper_id) AS num_coautorías
  FROM paper_authors pa1
  JOIN paper_authors pa2 ON pa1.paper_id = pa2.paper_id 
    AND pa1.author_id < pa2.author_id
  JOIN authors a1 ON pa1.author_id = a1.author_id
  JOIN authors a2 ON pa2.author_id = a2.author_id
  GROUP BY pa1.author_id, pa2.author_id
  HAVING COUNT(DISTINCT pa1.paper_id) > 1
  ORDER BY num_coautorías DESC
  LIMIT 10
")
```

#### 5.6 Análisis de referencias

```{r consulta-13, results='asis'}
cat("**8. Referencias registradas en la base de datos**\n\n")
dbGetQuery(con, "
  SELECT 
    ar.reference_id,
    ar.reference_text_normalized,
    COUNT(DISTINCT prl.paper_id) as num_papers_con_esta_ref
  FROM article_references ar
  LEFT JOIN paper_reference_links prl ON ar.reference_id = prl.reference_id
  GROUP BY ar.reference_id
  ORDER BY num_papers_con_esta_ref DESC
  LIMIT 10
")
```

```{r consulta-14, results='asis'}
cat("\n**9. Papers con más referencias**\n\n")
dbGetQuery(con, "
  SELECT 
    p.paper_id,
    SUBSTR(p.title, 1, 60) as titulo_corto,
    COUNT(DISTINCT prl.reference_id) as num_referencias
  FROM papers p
  LEFT JOIN paper_reference_links prl ON p.paper_id = prl.paper_id
  GROUP BY p.paper_id
  ORDER BY num_referencias DESC
  LIMIT 10
")
```

#### 5.7 Resumen general de la base de datos

```{r consulta-resumen, results='asis'}
cat("**10. Resumen de contenido de la base de datos**\n\n")
cat("Total de papers:", dbGetQuery(con, "SELECT COUNT(*) as n FROM papers")$n, "\n\n")
cat("Total de autores únicos:", dbGetQuery(con, "SELECT COUNT(*) as n FROM authors")$n, "\n\n")
cat("Total de relaciones paper-autor:", dbGetQuery(con, "SELECT COUNT(*) as n FROM paper_authors")$n, "\n\n")
cat("Total de referencias registradas:", dbGetQuery(con, "SELECT COUNT(*) as n FROM article_references")$n, "\n\n")
cat("Total de relaciones paper-reference:", dbGetQuery(con, "SELECT COUNT(*) as n FROM paper_reference_links")$n, "\n\n")

# Estadísticas adicionales
stats <- dbGetQuery(con, "
  SELECT 
    (SELECT AVG(n) FROM (SELECT COUNT(*) as n FROM paper_authors GROUP BY paper_id)) as avg_autores,
    (SELECT AVG(citations) FROM papers WHERE citations IS NOT NULL) as avg_citas,
    (SELECT AVG(n) FROM (SELECT COUNT(*) as n FROM paper_reference_links GROUP BY paper_id)) as avg_referencias
")

cat("Promedio de autores por paper:", round(stats$avg_autores[1], 2), "\n")
cat("Promedio de citas por paper:", round(stats$avg_citas[1], 2), "\n")
cat("Promedio de referencias por paper:", round(stats$avg_referencias[1], 2), "\n")
```

# Cierre de conexión

dbDisconnect(con) cat("\n✓ Conexión cerrada. Base de datos guardada en
'revista_q1_2025.sqlite'\n") \`\`\`

### 6. Hallazgos:

- El hallazgo mas importante es la estructura de la pagina Web del
  Repositorio en donde se tienen cada uno de los "Issues" o Cargues de
  Articulos en donde se encuentran 3 por año. En el caso del año 2025 se
  encuentran los volumenes 82, 83, y 84 correspondientes al año 2025.

- Alli el reto era conseguir lasa 3 URL e iterar el ingreso a cada una
  de las paginas de los articulos. De este modo se logran cargar mas de
  100 registros de articulos, logrando capturar variables importantes.

- El siguiente reto fue la construccion de la estructura de la base de
  datos, ya que se trataba de tablas relacionadas. Por ello al comienzo
  se realizaron pruebas con una sola tabla unificada.

### 7. Limitaciones:

- Datos faltantes:

En el caso de las referencias o el numero de referencias, existian
campos en los que no habian valores por el hecho de ser un articulo que
hasta el momento nadie ha citado (0 referencias) y por esto no existia
el valor. De esta manera se pone en 0 estos valores.

- Restricciones del sitio:

Como restricciones principales se encontraron las métricas ausentes en
termino de descargas. Así mismo las referecias, y las citas, fueron
campos que se realizaron a partir de la creacion de una funcion y
posteriormente derivada de los datos iniciales.

- Problemas de scraping y métricas no disponibles:

El principal problema fue la ausencia de la variable descargas y
referencias.

### 8. Conclusión:

- El desarrollo del proyecto permitió demostrar que el Web Scraping es
  una herramienta efectiva para la construcción de bases de datos
  académicas estructuradas a partir de información disponible en
  repositorios científicos. Mediante la extracción automatizada de
  artículos de la revista *Journal of Artificial Intelligence Research
  (JAIR)*, fue posible consolidar más de 100 registros con variables
  relevantes como título, autores, DOI, resumen, citas y clasificación
  temática, facilitando posteriormente su análisis mediante consultas
  SQL.

<!-- -->

-  La integración entre técnicas de Web Scraping, procesamiento de datos
  y bases de datos relacionales permitió construir una estructura
  robusta y escalable en SQLite. La separación de entidades como
  artículos, autores y referencias mediante relaciones muchos-a-muchos
  evidenció la importancia del diseño de bases de datos normalizadas
  para evitar redundancia y permitir consultas analíticas complejas,
  como análisis de coautorías, citaciones y distribución temática de los
  papers.

<!-- -->

-  El proyecto también evidenció las limitaciones comunes en procesos de
  extracción de datos desde fuentes web académicas, especialmente
  relacionadas con métricas no disponibles directamente en el sitio,
  como descargas y referencias completas. Sin embargo, el uso
  complementario de APIs externas como OpenAlex permitió enriquecer
  significativamente la información recolectada, demostrando que la
  combinación de múltiples fuentes de datos mejora la calidad analítica
  y amplía las posibilidades de minería de datos e investigación
  científica.
