---
title: "Taller Valores Faltantes e Imputacion"
output: html_notebook
---

# Ejercicio 1: Diagnóstico de Valores Faltantes

Dado el siguiente conjunto de datos simulado en R, responde las preguntas analíticas:

```{r}
set.seed(42)
n <- 200
datos <- data.frame(
  edad    = c(sample(18:65, 160), rep(NA, 40)),
  ingreso = c(rnorm(100, 3e6, 5e5), rep(NA, 100)),
  ciudad  = sample(c("Bogotá","Medellín","Cali", NA), n, replace = TRUE,
                   prob = c(0.4, 0.3, 0.2, 0.1)),
  compra  = rbinom(n, 1, 0.5)
)
```

1.  Calcula el porcentaje de faltantes por variable con colMeans()is,na(datos)).
2.  ¿Cuantes filas tienen al menos un NA? Usa sum(!complete.cases(datos)).
3.  Visualiza el patrón con naniar::gg_miss_var(datos) y visdat : : vis_miss(datos).
4.  Clasifica el mecanismo probable (MCAR, MAR o MNAR) para ingreso y edad. Justifica tu respuesta.
5.  Imputa edad con la mediana e ingreso con la media. ¿Cambia la distribución? Compara con summary() antes y despues.

# Ejercicio 2: Pipeline reproducible con recipes

Construye un pipeline de imputación correcto que evite fuga de información

```{r}
library(tidymodels)

# Separa datos
set.seed(123)
split <- initial_split(datos, prop = 0.75)
train <- training(split)
test  <- testing(split)

# Tu tarea: completa el pipeline
receta <- recipe(compra ~ ., data = train) |>
  step_impute_median(___) |>   # imputa numéricas
  step_impute_mode(___)  |>    # imputa categóricas
  prep()

train_proc <- bake(receta, new_data = train)
test_proc  <- bake(receta, new_data = test)
```

1.  Calcula el porcentaje de faltantes por variable con colMeans()is,na(datos)).
2.  ¿Cuantes filas tienen al menos un NA? Usa sum(!complete.cases(datos)).
3.  Visualiza el patrón con naniar::gg_miss_var(datos) y visdat : : vis_miss(datos).
