---
title: "Taller 3- SQl parte 1"
author: "Keiner Felipe Correa"
date: "2026-04-21"

output:
  html_document:
    theme: united
    highlight: tango
    toc: true
    toc_float: true
    code_folding: show
    df_print: paged     # Las tablas grandes se ven con paginación interactiva
    code_download: true # Agrega un botón para bajar el archivo .Rmd
    number_sections: true
    css: styles.css
---

```{=html}
<style>
.nota-azul {
  background-color: #f0f8ff;
  border: 1px solid #add8e6;
  padding: 10px;
  border-radius: 8px;
  color: #2c3e50;
}
h1 {
  color: #051E9E;
  font-weight: 700;
}

h2 {
  color: #051E9E;
}

h3 {
  color: #2934CC;
}

/* Código */
pre {
  background-color: #F8F9FA;
  border-left: 5px solid #1E88E5;
  border-radius: 6px;
}

code {
  color: #D63384;
}

/* Texto justificado */
body {
  text-align: justify;
}
</style>
```
Se carga la base de datos

```{r}
url_chinook <- "https://raw.githubusercontent.com/lerocha/chinook-database/master/ChinookDatabase/DataSources/Chinook_Sqlite.sqlite"
ruta_db     <- "chinook.db"

if (!file.exists(ruta_db)) {
  download.file(url_chinook, destfile = ruta_db, mode = "wb")
  cat("Base de datos descargada en:", ruta_db, "\n")
} else {
  cat("La base de datos ya existe:", ruta_db, "\n")
}
```

```{r message=FALSE, warning=FALSE}
# Instalamos los paquetes necesarios
paquetes  <- c("DBI", "RSQLite", "dplyr", "knitr")
instalados <- rownames(installed.packages())
pendientes <- setdiff(paquetes, instalados)
if (length(pendientes) > 0) install.packages(pendientes)

library(DBI)
library(RSQLite)
library(dplyr)

# Abrimos la conexión
con <- dbConnect(RSQLite::SQLite(), "chinook.db")
cat("Conexión establecida.\n")
```

```{r eval=FALSE, include=FALSE}
# Listamos las tablas disponibles
dbListTables(con)

dbListFields(con, "invoice")
```

## Ejericicio 1

Con la base de datos Chinook, responde las siguientes preguntas usando sentencias SQL.

1.  ¿Cuántas pistas hay en total en la base de datos?

```{r}
resultado <- dbGetQuery(con, "
  SELECT COUNT(name) as pistas
  FROM   Track ;
")
 resultado
```

2.  ¿Cuántos géneros distintos existen?

    ```{r}
    resultado <- dbGetQuery(con, "
      SELECT COUNT(Name) as generos
      FROM   Genre ;
    ")
     resultado
    ```

3.  Obtén el nombre del género, el número de pistas y la duración promedio (en minutos) para cada género. Ordena de mayor a menor número de pistas.

    ```{r}
    resultado <- dbGetQuery(con, "
      SELECT Name AS genero,
        (
            SELECT COUNT(*)
            FROM Track t
            WHERE t.GenreId = g.GenreId
        ) AS numero_pistas,
        (
            SELECT AVG(Milliseconds) / 60000.0
            FROM Track t
            WHERE t.GenreId = g.GenreId
        ) AS duracion_promedio_minutos
    FROM Genre g
    ORDER BY numero_pistas DESC;
    ")
     resultado
    ```

4.  ¿Cuáles son las 5 pistas más largas? Muestra el nombre, el álbum y la duración en minutos.

    ```{r}
    resultado <- dbGetQuery(con, " 
        SELECT t.Name AS Nombre,  
        (
        SELECT a.title as Album
        FROM Album a
        WHERE a.AlbumId = t.AlbumId
        ) AS album,
        ROUND((t.Milliseconds)/60000.0, 2) AS duracion
        FROM Track t
        ORDER BY duracion DESC
        LIMIT 5;
        
    ")
    resultado
    ```

5.  ¿Cuántas pistas tienen un `UnitPrice` superior a \$0.99? ¿Qué porcentaje representan del total?

    ```{r}

    resultado <- dbGetQuery(con, " 
        SELECT Count(*) as total_Pistas,
          ROUND(COUNT(*) * 1.0 / (SELECT COUNT(*) FROM Track),
        2) AS proporcion
        FROM Track t
        WHERE UnitPrice > 0.99;
        
    ")
    resultado
    ```

6.  Calcula la media, mínimo, máximo y varianza (en SQL) de la duración en milisegundos de todas las pistas.

    ```{r}

    resultado <- dbGetQuery(con, " 
        SELECT 
        ROUND(AVG(Milliseconds),2) AS media,
        ROUND(MIN(Milliseconds),2) AS minimo,
        ROUND(MAX(Milliseconds),2) AS maximo,
        ROUND(AVG(Milliseconds * Milliseconds) - AVG(Milliseconds)*AVG(Milliseconds), 2) AS varianza
        
        FROM Track t;
        
         
        
    ")
    resultado

    ```

## Ejericicio 2

Usando las tablas `Invoice` e `InvoiceLine`, responde:

1.  ¿Cuál es el total de ingresos generados por la tienda? ¿Y el promedio por factura?
```{r}
  resultado <- dbGetQuery(con, "
      SELECT sum(total) as total_ganancias,
      AVG(total) as promedio_por_factura
      FROM invoice ;
    ")
     resultado
```


2.  ¿Cuántas facturas se emitieron por año? Ordena cronológicamente.
```{r}
  resultado <- dbGetQuery(con, "
     SELECT  strftime('%Y', InvoiceDate) AS year, count(*) as total_facturas
      FROM Invoice
      GROUP BY year;
      
      
    ")
     resultado
```

3.  Identifica los **5 países con más ingresos**. Muestra: país, número de facturas, ingreso total y promedio por factura.
```{r}
  resultado <- dbGetQuery(con, "
      SELECT BillingCountry as pais, count(*) as n_facturas, 
      sum(total) as ingreso_total,
      AVG(total) as promedio_factura
      FROM invoice
      group by pais
      order by ingreso_total desc
      LIMIT 5;
    ")
     resultado
```

4.  ¿Cuál es la desviación estándar del total de facturas? Calcula primero la varianza en SQL y luego obtén la raíz en R o Python.
```{r}
  resultado <- dbGetQuery(con, "
      SELECT ROUND(AVG(total * total )-
      AVG(total)*AVG(total), 2) AS varianza
      FROM  invoice;
    ")
     sd <- sqrt(resultado$varianza); sd
    
     
```

5.  Encuentra los meses con mayor y menor ingreso promedio.
```{r}
  resultado <- dbGetQuery(con, "
      SELECT  strftime('%m', InvoiceDate) AS mes, AVG(total) as promedio
      FROM invoice
      GROUP BY (mes)
      order by avg(total) desc;
    ")
     resultado
```


